最高法院民事判決　　　　　　　　　 110年度台上字第1891號
上　訴　人　陳錦惠
訴訟代理人　吳永茂律師
　　　　　　羅玲郁律師
　　　　　　侯昱安律師
被 上訴 人　陳嘉雄
上列當事人間請求確認合夥關係不存在等事件，上訴人對於中華
民國109年10月28日臺灣高等法院高雄分院第二審判決（109年度
重上字第21號），提起上訴，本院判決如下：
    主  文
原判決除假執行部分外廢棄，發回臺灣高等法院高雄分院。
    理  由
一、上訴人主張：伊於民國102 年1月23日以新臺幣（下同）168
    萬元，向訴外人張雲龍買受海天休閒渡假村（下稱海天渡假
    村）5%股份，而與被上訴人合夥經營。兩造嗣於同年10 月2
    日簽訂「海天休閒渡假村股份轉讓書」（下稱系爭契約），
    由伊以500萬元買受被上訴人所有95%股份。詎被上訴人仍以
    合夥人及負責人自居，將海天渡假村103年 5月14日至同年6
    月21日之收入133萬2,082元據為己有，復於104 年12月至10
    5年6月間，出售海天渡假村所有之小木屋共33間（下稱系爭
    小木屋），致伊損失495 萬元等情。爰求為確認兩造就海天
    渡假村之合夥關係不存在，並依民法第184條第1項前段、第
    179 條規定，擇一求為命被上訴人給付628萬2,082元（即收
    入133萬2,082 元、損失495萬元）本息之判決（未繫屬本院
    者，不予贅述）。
二、被上訴人則以：伊仍保有10% 股份未售予上訴人，上訴人亦
    未付清買賣價金，伊已解除系爭契約，自仍為海天渡假村之
    合夥人。且伊收取之款項，部分為伊經營芙蓉河畔民宿之收
    入，其餘則用於支付海天渡假村貨款及員工薪資，上訴人請
    求返還或賠償，於法無據。又系爭小木屋非海天渡假村所有
    ，上訴人無由請求賠償或返還等語，資為抗辯。
三、原審廢棄第一審所為確認合夥關係不存在及命被上訴人給付
    之判決，改判駁回上訴人各該部分之訴，理由如下：
  ㈠系爭契約乃兩造於102年10月2日簽署，約定由上訴人出資50
    0 萬元購買被上訴人之海天渡假村股份。系爭契約既載明「
    股份全部」，堪認被上訴人係轉讓其全部股份（下稱系爭股
    份），系爭契約實係系爭股份之買賣契約。審酌上訴人在他
    件刑事偵查案件所陳、證人即原海天渡假村會計夏月萩於另
    件民事事件證述、一般交易慣行、被上訴人非法律專業人士
    、簽訂系爭契約前未對合夥事業之資產負債進行會帳或清算
    等情，兩造締約真意係待上訴人給付或代償被上訴人私人債
    務500 萬元後，始能取得系爭股份。至於上訴人於系爭契約
    簽署前支付，且非代被上訴人清償私人債務之款項，均不足
    認係其依系爭契約支付之價金。
  ㈡上訴人雖主張已代償如原判決附件（下稱附件）一所示金額
    ，惟附件一序號1、3、4、5及2中之33萬7,000元，均於簽署
    系爭契約前所為；序號2其餘5萬元（附件一誤載為5,000 元
    ）、10萬4,000 元及序號7、8，無法證明係清償被上訴人私
    人債務；上訴人未舉證序號6 係支付被上訴人購買不動產之
    頭期款；序號9（上訴人於原審更正金額為225萬7,250 元）
    中102年10月1日所匯10萬元，亦於系爭契約簽署前匯付，僅
    其餘215萬7,250元可認係支付系爭契約之買賣價金，即使加
    計附件二（上訴人於原審更正金額為34萬4,940 元）所示代
    墊款，仍不足約定之500萬元價金。
  ㈢被上訴人業於109年7月14日原審準備程序期日催告上訴人限
    期給付價金，逾期未給付即解除系爭契約。上訴人至原審10
    9年8月25日準備程序期日仍未履行，系爭契約已由被上訴人
    解除，兩造就海天渡假村原有之合夥關係繼續存在。則上訴
    人於合夥清算前，就被上訴人收取海天渡假村之收入133萬2
    ,082元，主張已不法侵害其權利，或被上訴人為不當得利，
    自屬無據；系爭小木屋縱歸海天渡假村所有，上訴人於清算
    前，依侵權行為、不當得利之法律關係，請求被上訴人向其
    給付出售系爭小木屋所獲之495萬元價金，同無理由。
四、本院之判斷：
  ㈠按買賣契約乃當事人就標的物及價金，因互相意思表示一致
    而成立之法律行為，契約成立生效後，當事人間即存在具有
    拘束效力之契約關係，而出賣人移轉財產權、交付標的物予
    買受人，目的在履行買賣契約之義務，即係買賣契約之履行
    行為，買賣契約則為移轉交付之原因行為。「原因行為」為
    負擔行為（債權行為），「履行行為」或為處分行為（包括
    物權行為、準物權行為），或為事實行為（現實交付占有物
    ），二者並非相同，在概念上應嚴予區別。次按解釋契約，
    固須探求當事人立約時之真意，不能拘泥於契約之文字，但
    契約文字業已表示當事人真意，無須別事探求者，即不得反
    捨契約文字而更為曲解。又當事人就未發行實體憑證之合夥
    股份成立買賣契約，出賣人轉讓合夥股份予買受人，目的雖
    在履行買賣契約之義務，惟轉讓合夥股份之準物權行為，應
    與其原因債權行為分別判斷，只須轉讓當事人間具備要約與
    承諾之意思表示為已足，雙方於讓與合意時，買受人即取得
    合夥股份。縱該讓與合意之準物權契約，與原因債權買賣契
    約約定不盡相符，於合法撤銷讓與之意思表示前，僅生出賣
    人得否請求買受人給付價金之問題，並不影響買受人已取得
    合夥股份之效力。
  ㈡查兩造約定由上訴人出資500萬元購買系爭股份，並於102年
    10 月2日簽署系爭契約，固為原審認定之事實。然系爭契約
    僅載有被上訴人自即日起，將海天渡假村經營權及系爭股份
    轉讓上訴人全權處理等內容，並無上訴人應給付對價若干之
    意旨。系爭契約所載，究係被上訴人履行買賣契約所生移轉
    系爭股份義務之處分行為（準物權行為）？抑或買賣契約（
    債權行為）本身？已有未明而待釐清。又原審固認系爭契約
    為兩造就系爭股份成立之「買賣契約」，上訴人須於給付或
    代償被上訴人債務500 萬元後，始取得系爭股份。然系爭契
    約明確記載：「即日起本人陳嘉雄先生將海天休閒渡假村經
    營權及股份全部轉讓給陳錦惠小姐全權處理，爾後，不得再
    過問，若陳錦惠小姐交由他人入股及負責人變更則此約立即
    失效……雙方同意無誤……」。依其文義，既無有關債權原
    因行為之片言隻字，似屬雙方以移轉系爭股份為標的之處分
    行為。倘若如此，則能否謂本件猶未發生股份轉讓之法律效
    果？上訴人主張其已取得系爭股份，是否毫無足採？「即日
    起股份全部轉讓」對從事商業活動之被上訴人有何艱澀難懂
    ，而須具有法律專業方能理解之處？均有再事研求之餘地。
    乃原審不但混淆債權契約（買賣系爭股份之約定）及準物權
    契約（合意讓與系爭股份）之概念，尚且捨系爭契約之明確
    文字於不顧，遽以被上訴人非法律專業人士，難認系爭契約
    簽署後系爭股份即讓與上訴人，所為不利上訴人之判斷，自
    有判決理由不備、悖於論理法則及經驗法則之違誤。
  ㈢再按給付無確定期限者，債務人於債權人得請求給付時，經
    其催告而未為給付，自受催告時起負遲延責任；又契約當事
    人之一方遲延給付者，他方當事人得定相當期限，催告其履
    行，如於期限內不履行時，得解除其契約。民法第229條第2
    項前段、第254 條分別定有明文。換言之，在給付無確定期
    限之情形，須契約當事人之一方遲延給付，經他方當事人定
    相當期限，催告其履行而不履行，始得解除契約；非謂一方
    遲延給付，他方即得逕行解除契約。查被上訴人於109年7月
    14日原審準備程序期日，當庭催告上訴人於20 日內給付500
    萬元價金，為原審所認定。苟上訴人本件給付價金之義務，
    屬無確定期限之債務，縱其未於前揭催告期限內履行，依上
    開規定，亦僅負給付遲延責任，於被上訴人再次定期催告履
    行，上訴人復不依期限履行前，被上訴人尚未取得契約解除
    權。乃原審竟以上訴人至109年8月25日仍未履行，率認系爭
    契約業由被上訴人解除，關此所為兩造合夥關係依舊存在之
    論述，另有判決不適用法規之違法。
  ㈣上訴論旨，指摘原判決違背法令，求予廢棄，非無理由。
  ㈤末查，倘認上訴人業已取得系爭股份，雖兩造未於簽署系爭
    契約前會帳或清算海天渡假村之資產負債，惟系爭契約載明
    「經營權及股份全部轉讓……爾後，不得再過問」等內容，
    且被上訴人轉讓系爭股份後，勢必形成合夥人只剩上訴人 1
    人，致欠缺須有合夥人2 人以上之合夥存續要件，則兩造簽
    署系爭契約，是否寓有被上訴人聲明退夥，或兩造合意解散
    合夥，而以上訴人支付500 萬元予被上訴人，作為清算分析
    合夥財產方式之意涵？案經發回，宜請注意闡明及之。
五、據上論結，本件上訴為有理由，依民事訴訟法第477條第1項
    、第478條第2項，判決如主文。
中    華    民    國   110    年    9     月    8     日
                      最高法院民事第三庭
                          審判長法官  沈  方  維  
                                法官  鍾  任  賜  
                                法官  張  競  文  
                                法官  方  彬  彬  
                                法官  陳  麗  芬  
本件正本證明與原本無異
                                      書  記  官
中    華    民    國   110    年    9     月    17    日